【裁判字號】    96,重上更(一),132
【裁判日期】    970312
【裁判案由】    給付借款等
【裁判全文】
臺灣高等法院民事判決             96年度重上更(一)字第132號
上  訴  人  清泉投資股份有限公司
            清泉育樂股份有限公司
            三之股份有限公司
            屯鹿股份有限公司
上 列四 人
共      同
法定代理人  戊○○    住同上
共      同
訴訟代理人  詹啟章律師
上  訴  人  清泉租賃股份有限公司
法定代理人  丙○○○  住同上
上  訴  人  北關股份有限公司
法定代理人  甲○○    住同上
上 列二 人
共      同
訴訟代理人  蕭守厚律師
被  上訴人  卯○○    住臺北市○○路9巷1號3樓
            辰○○    住高雄市○○○路525號
            午○○    住臺北市○○路○段208巷83號4樓
            丑○○    住臺中市○○○路○段112號5樓
            巳○○    住臺北市○○路180巷21號2樓
            寅○○    住臺北市○○○路120巷58號
            子○○    住臺北市○○○路○段80巷1弄11號3樓
上 列七 人
共      同
訴訟代理人  黃蕙芬律師
被  上訴人  癸○○    住臺北市○○街34號
            乙○○○  住屏東縣恆春鎮○○路100號
            壬 ○ ○  住臺北市○○路88號4樓
            己 ○ ○  住高雄縣鳳山市○○路64號
            庚 ○ ○  住臺北市○○○路14巷12弄2號
            辛 ○ ○  住臺南縣鹽水鎮舊營里舊營1之3
參  加  人  財政部臺北市國稅局
法定代理人  丁○○    住同上
訴訟代理人  羅子武律師
上列當事人間給付借款等事件，上訴人對於中華民國95年4月19
日臺灣臺北地方法院93年度重訴字第776號判決提起上訴，經最
高法院發回更審，本院於97年2月27日言詞辯論終結，判決如下
：
    主      文
上訴駁回。
第二審及發回前第三審訴訟費用由上訴人負擔。
    事實及理由
壹、程序方面：
一、本件被上訴人癸○○、乙○○○、壬○○、己○○、庚○○
    、辛○○經合法通知，未於言詞辯論期日到場，核無民事訴
    訟法第386 條所列各款情形之一，爰依上訴人之聲請，由其
    一造辯論而為判決。
二、按訴訟標的對於數人必須合一確定而應共同起訴，如其中一
    人或數人拒絕同為原告而無正當理由者，法院得依原告聲請
    ，以裁定命該未起訴之人於一定期間內追加為原告。逾期未
    追加者，視為已一同起訴，民事訴訟法第56條之1 第1 項定
    有明文。該條項之立法意旨，乃訴訟標的對於數人必須合一
    確定而應共同起訴者，該數人必須一同起訴，否則當事人之
    適格即有欠缺，如其中一人或數人拒絕同為原告，將使他人
    無法以訴訟伸張或防衛其權利，自有未宜，是規定如拒絕同
    為原告而無正當理由者，法院得依原告之聲請，以裁定命該
    未起訴之人追加為原告；逾期未追加者，視為已一同起訴。
    至於拒絕同為原告是否無正當理由，則應由法院斟酌原告起
    訴是否為伸張或防衛其權利所必要等情形決定之。次按，繼
    承人有數人時，在分割遺產前，各繼承人對於遺產全部為公
    同共有，為民法第1151條所明定。而公同共有財產權之處分
    及其他之權利行使，依同法第831 條準用同法第828 條第2
    項規定，固應得公同共有人全體之同意，始能謂當事人適格
    無欠缺，然事實上無法得全體公同共有人同意時，如有對第
    三人起訴之必要，為公同共有人全體利益計，僅由事實上無
    法得其同意之公同共有人以外之其他公同共有人單獨或共同
    起訴，仍應認為當事人之適格無欠缺。此所謂「事實上無法
    得公同共有人之同意」，係指在一般情形下，有此事實存在
    ，依客觀判斷，不能得其同意而言，如公同共有人間利害關
    係相反，或所在處所不明等屬之。查本件被上訴人卯○○、
    辰○○、午○○、丑○○、巳○○、寅○○、子○○（下稱
    ：卯○○等7 人）主張陳德深於民國（下同）78年8 月14日
    死亡，由其兄弟姐妹即癸○○、陳錦格、乙○○○、丙○○
    ○及廖陳錦香共同繼承，嗣廖陳錦香於88年6 月3 日死亡，
    由被上訴人卯○○等7 人共同繼承；陳錦格亦於90年7 月1
    日死亡，由壬○○、己○○、庚○○、辛○○（下稱：壬○
    ○等4 人）及訴外人戊○○共同繼承；因陳德深之遺產尚未
    辦理分割，現應為被上訴人卯○○等7 人、癸○○、乙○○
    ○、壬○○等4 人、訴外人戊○○、丙○○○公同共有，而
    起訴之被上訴人卯○○等7 人本於繼承人之地位，請求上訴
    人應分別將被繼承人陳德深對上訴人之股東往來借款（下稱
    ：系爭股東往來借款）返還全體繼承人，屬公同共有權利之
    行使，自應得其他公同共有人全體之同意，渠等具狀聲請原
    審法院追加陳德深之其他繼承人癸○○、乙○○○、壬○○
    等4 人、戊○○、丙○○○同列為原告，經原審法院認其中
    癸○○、乙○○○、壬○○等4 人拒絕同為原告並無正當理
    由，爰依民事訴訟法第56條之1 第1 項規定，裁定追加癸○
    ○、乙○○○、壬○○等4 人為原告；至戊○○及丙○○○
    部分，原審法院則認有事實上無法得其同意之正當理由，未
    將戊○○及丙○○○同列為原告，揆諸上開規定及說明，仍
    應認為當事人之適格無欠缺，先予敘明。
三、按就兩造之訴訟有法律上利害關係之第三人，為輔助一造起
    見，於該訴訟繫屬中，得為參加，民事訴訟法第58條第1 項
    定有明文。本件參加人財政部臺北市國稅局（下稱國稅局）
    主張伊就查核陳德深遺產稅案件時，曾2 次依稅捐稽徵法第
    30條規定，通知上訴人就股東往來款項之內容提出說明，經
    獲上訴人先後於82年6 月17日及86年9 月8 日，以書函加蓋
    公司大小章方式明確函覆，伊遂按上訴人所提供之資料，核
    認陳德深之遺產稅有關債權，而該數額亦與被上訴人卯○○
    等7 人起訴請求上訴人給付之系爭股東往來借款數額相同。
    經被上訴人卯○○等7 人依法聲請原審法院告知訴訟後，為
    輔助被上訴人而聲請參加訴訟等語，並有於94年6 月14日提
    出之民事準備狀在卷可稽（見原審卷(二)第170頁至第175頁）
    ，依前揭規定，核無不合，應予准許。
四、參加人國稅局之法定代理人已由許虞哲變更為丁○○，有行
    政院96年8月3日院授人力字第09600256721 號令在卷可稽（
    見本院重上更卷第165 頁），其具狀聲明承受訴訟（見同上
    卷第164 頁），核無不合，應予准許。
貳、實體方面：
一、被上訴人主張：訴外人陳德深於78年8 月14日死亡，因無配
    偶及子女，由兄弟姊妹即被上訴人癸○○、乙○○○及訴外
    人丙○○○、陳錦格、廖陳錦香共同繼承。嗣廖陳錦香於88
    年6 月3 日死亡，由被上訴人卯○○等7 人共同繼承；陳錦
    格於90年7 月1 日死亡，由被上訴人壬○○等4 人及訴外人
    戊○○共同繼承。迄廖陳錦香死亡時止，陳德深之遺產尚未
    確定完稅，伊等為完納陳德深及廖陳錦香之遺產稅，有瞭解
    陳德深遺產狀況之必要。又陳德深為上訴人清泉投資股份有
    限公司（下稱清泉投資公司）、清泉育樂股份有限公司（下
    稱清泉育樂公司）、三之股份有限公司（下稱三之公司）、
    屯鹿股份有限公司（下稱屯鹿公司）、清泉租賃股份有限公
    司（下稱清泉租賃公司）、北關股份有限公司（下稱北關公
    司）之股東，因上訴人曾於82年6 月17日及86年9 月8 日，
    分別函覆參加人國稅局，陳明陳德深在上訴人處有股東往來
    借款，截至78年8 月14日止，清泉投資公司、清泉育樂公司
    、三之公司、屯鹿公司、清泉租賃公司、北關公司列帳暫收
    款依序記載為：新臺幣（下同）1 億746 萬122 元、4,820
    萬元、1,168 萬9,795 元、383 萬元、1,609 萬6,521 元、
    2,269 萬2,600 元，參加人亦將陳德深對上訴人之股份及債
    權均列入陳德深之遺產中，憑以課徵遺產稅。陳德深既為上
    訴人之股東及債權人，伊等因繼承及再轉繼承而成為上訴人
    之股東及債權人，自得為全體繼承人之利益，請求上訴人返
    還系爭股東往來借款。退步言之，倘認該股東往來債權自始
    不成立，伊等不得向上訴人求償，則姑不論伊等前已就該部
    分債權遺產向參加人繳納上億元之遺產稅，被上訴人卯○○
    等7 人猶須為該無法取得之財產再度繳納廖陳錦香部分鉅額
    之遺產稅，實屬不公。伊等對上訴人之股東往來債權之成立
    與否，有重大之確認利益。爰依繼承及消費借貸之法律關係
    ，先位聲明求為命：上訴人清泉投資公司、清泉育樂公司、
    三之公司、屯鹿公司、清泉租賃公司、北關公司應依序給付
    伊等及戊○○、丙○○○各1 億746 萬122 元、4,820 萬元
    、1,168 萬9,795 元、383 萬元、1,609 萬6,521 元、2,26
    9 萬2,600 元，及均自起訴狀繕本送達之翌日起至清償日止
    ，按週年利率5%計算之利息。另依確認法律關係，備位聲明
    求為確認：伊等及戊○○、丙○○○對上訴人清泉投資公司
    、清泉育樂公司、三之公司、屯鹿公司、清泉租賃公司、北
    關公司，各如上開金額之股東往來借款債權不成立之判決。
    （原審為被上訴人先位聲明勝訴之判決，上訴人不服，提起
    上訴），並答辯聲明：上訴駁回。
二、上訴人則以：(一)被上訴人提出之先位聲明及備位聲明，其內
    容可以代用，並非理論上不相容，與預備合併之要件不符。
    (二)陳德深對伊等並無借款債權存在，被上訴人主張陳德深對
    伊等擁有系爭股東往來借款債權，並請求伊等償還，應負舉
    證之責。(三)依民法第125 條規定，請求權因15年間不行使而
    消滅，被上訴人於93年6 月25日具狀向伊等請求給付系爭股
    東往來借款，則所得請求給付之借款債權，須係發生於78年
    6 月25日以後迄78年8 月14日陳德深死亡之前，倘被上訴人
    主張之借款債權係發生於78年6 月25日之前，則請求權已罹
    於15年時效消滅，伊等自得拒絕給付。被上訴人既未舉證證
    明系爭股東往來借款債權係發生於78年6 月25日至78年8 月
    14日之間，縱系爭股東往來借款債權存在，其發生時間亦應
    於78年6 月25日之前，已逾15年消滅時效，被上訴人自不得
    請求。被上訴人迄未能證明系爭股東往來借款債權究為1 筆
    或多筆？且有無約定期限，亦有未明。倘系爭股東往來借款
    債權為多筆借款，則其時效起算應分別計算，被上訴人逕以
    系爭股東往來借款債權未定返還期限，而以起訴狀繕本之送
    達視為對伊等之催告，且催告期滿後時效始開始起算，自有
    法規適用不當。另依最高法院發回意旨，似謂伊等須俟被上
    訴人起訴狀繕本送達翌日起算1 個月後，始負遲延責任而應
    給付遲延利息，被上訴人以伊等應付之遲延利息應自起訴狀
    繕本送達翌日起算，亦有不當等語，資為抗辯。並上訴聲明
    ：(一)原判決不利於上訴人部分廢棄。(二)上開廢棄部分，被上
    訴人在第一審之訴駁回。
三、參加人國稅局則稱：(一)被上訴人之備位聲明不合法，伊僅參
    加被上訴人之先位聲明部分；(二)伊同意被上訴人之主張，即
    訴外人陳德深對上訴人應有系爭股東往來借款債權存在。
四、兩造不爭執之事項：
  (一)陳德深於78年8 月14日死亡，由癸○○、乙○○○、丙○○
    ○、陳錦格、廖陳錦香共同繼承。嗣廖陳錦香及陳錦格先後
    於88年6 月3 日及90年7 月1 日死亡，廖陳錦香由卯○○等
    7 人共同繼承；陳錦格由壬○○等4 人及訴外人戊○○共同
    繼承。陳德深之遺產，現應為被上訴人及戊○○、丙○○○
    公同共有。陳德深之遺產稅已由繼承人癸○○等於91年8 月
    20日繳清，有繼承系統表、遺產明細表、遺產稅核定通知書
    、國稅局（87）財北國稅法字第87012709號再訴願重核案件
    復查決定書、遺產稅繳清證明書等附卷可稽（見原審卷(一)第
    15頁至第20頁、第78頁至第94頁）。
  (二)戊○○及丙○○○以陳德深遺囑執行人身分，分別於79年7
    月間及80年2 月間，委任林敏弘會計師，兩度向國稅局申報
    系爭股東往來款債權為陳德深之遺產，經國稅局核課遺產稅
    1 億2,500 餘萬元，有79年7 月14日遺產稅申報書、80年2
    月28日補報遺產稅申報書等件在卷可憑（見原審卷(二)第123
    頁至第133 頁、第136 頁至第143 頁）。
  (三)上訴人公司於82年6 月17日函覆國稅局，陳明截至78年8 月
    14日止列帳暫收款為股東往來款項，清泉投資公司、清泉育
    樂公司、三之公司、屯鹿公司、清泉租賃公司、北關公司依
    序記載為：1 億746 萬122 元、4,820 萬元、1,168 萬9,79
    5 元、383 萬元、1,609 萬6,521 元、2,269 萬2,600 元。
    再於86年9 月8 日函覆國稅局，表示上開列帳暫收款均為股
    東陳德深之股東往來款項，且查無股東往來明細紀錄，有82
    年6 月17日及86年9 月8 日函附卷可參（見原審卷(一)第21頁
    至第32頁）。
  (四)上訴人公司於87年11月17日函覆癸○○、乙○○○、廖陳錦
    香，表示至78年8 月14日止資產負債表之暫收款，僅係帳列
    數，無法查出該暫收款之性質及係由何人所墊款；而前向國
    稅局說明，係推定該款為陳德深所墊，實際是否為陳德深所
    墊付，尚乏紀錄，亦無法查證，有87年11月17日函在卷可佐
    （見原審卷(一)第33頁至第38頁）。
  (五)上訴人公司於92年11月17日函覆廖美荻等7 人之委任律師，
    表示至78年8 月14日止資產負債表之暫收款，僅係帳列數，
    並無任何憑證，無法查出該暫收款性質，且陳德深在上訴人
    公司除股份投資外，無其他債權遺產，有92年11月17日函附
    卷可按（見原審卷(一)第39頁至第44頁）。
五、兩造爭執之事項：
  (一)系爭帳列暫收款是否為陳德深對上訴人之股東借款債權？
  (二)上訴人抗辯系爭借款債權業已罹於時效，有無理由？
  (三)被上訴人於原審提起備位之訴，是否合法？
  茲分述如下：
  (一)系爭帳列暫收款是否為陳德深對上訴人之股東借款債權？
  1.按「會計事項之發生，均應取得或給與足以證明之會計憑證
    。」、「商業應根據原始憑證，編製記帳憑證，根據記帳憑
    證，登入帳簿。」，分別為商業會計法第14條及第18條第1
    項前段所明定；又會計科目上所謂之「暫收款」，乃負債之
    一種，凡性質尚不能確定或來源尚待查明之收入，皆屬之。
    而所謂股東往來款項，一般於資產負債表上係列於貸方，為
    負債，即公司資金方面有短期需要，不向銀行貸款，轉而由
    股東於其投資額外提供資金（非增資），通常有計算利息，
    亦即公司支付利息給股東；反之，若列於資產負債表之借方
    ，則係公司貸款予股東，並由公司向股東收取利息。依公司
    法第15條規定，原則並不允許公司有借方之股東往來款項存
    在，而列於貸方之股東往來款，核其性質，乃屬金錢借貸關
    係。
  2.次按當事人主張有利於己之事實者，就其事實有舉證之責任
    。但法律別有規定，或依其情形顯失公平者，不在此限，民
    事訴訟法第277 條定有明文。又「原告對於自己主張之之事
    實已盡證明之責後，被告對其主張，如抗辯其不實並提出反
    對之主張者，則被告對其反對之主張，亦應負證明之責，此
    為舉證責任分擔之原則」、「各當事人就其所主張有利於己
    之事實，均應負舉證之責，故一方已有適當之證明者，相對
    人欲否認其主張，即不得不更舉反證」，分經最高法院著有
    18年上字第2855號及19年上字第2345號判例可資參照。
  3.經查，上訴人於陳德深死亡後，曾先於82年6 月17日發函予
    國稅局陳明：「本公司截至78年8 月14日止帳列暫收款（按
    清泉投資公司記載為1 億746 萬122 元、清泉育樂公司記載
    為4,820 萬元、三之公司記載為1,168 萬9,795 元、屯鹿公
    司記載為383 萬元、清泉租賃公司記載為1,609 萬6,521 元
    、北關公司記載為2,269 萬2,600 元），此為股東往來款」
    （見原審卷(一)第21頁至第26頁）；復於86年9 月8 日再度函
    覆國稅局，重申上開帳列暫收款為股東陳德深之股東往來款
    項，並敘明「經查並無股東往來之明細紀錄」（見原審卷(一)
    第27頁至第33頁），參加人乃據以將被上訴人之被繼承人陳
    德深對上訴人公司之股份及上開債權，均列入陳德深之遺產
    而課徵遺產稅。而陳德深之繼承人亦已於91年8 月20日將遺
    產稅繳清之事實，為兩造所不爭，並有遺產明細表、遺產稅
    核定通知書、國稅局（87）財北國稅法字第87012709號再訴
    願重核案件復查決定書、遺產稅繳清證明書附卷足憑，倘陳
    德深對於上訴人並無系爭股東往來借款債權存在，上訴人自
    不可能在資產負債表記載系爭暫收款，列為陳德深對於上訴
    人公司之往來款項，且經國稅局依稅捐稽徵法第30條之規定
    ，兩次發函要求上訴人說明該款項內容，上訴人亦回函表示
    該暫收款為陳德深之股東往來款項。上訴人就國稅局查核陳
    德深遺產時所為系爭款項屬股東往來款項之說明，乃對己不
    利益之事項，倘非確有其事，衡情上訴人應無故意為不實虛
    報之必要。被上訴人執以主張陳德深對上訴人公司有系爭股
    東往來借款債權存在，應非無據，堪予採信。
  4.次查，上訴人於78年申報之公司資產負債表，於股東往來或
    暫收款來所記載之款項，除上訴人清泉投資公司兩次申報數
    額不同，經查後陳報數額減少外，其餘均與國稅局查核陳德
    深遺產時所陳報予國稅局之數額均相符，國稅局遂確定陳德
    深對上訴人有系爭股東往來借款債權存在，將之列入陳德深
    之遺產中，予已核課遺產稅等情，業據參加人陳明在卷；參
    以證人林敏弘會計師於原審證稱：「（問：公司如何確定暫
    收款是陳德深，而非其他股東得債權？）要問公司，我不知
    道。我是根據書面資料來申報是陳德深的債權。（問：資產
    負債表上沒有列債權人姓名？如何得知是陳德深的？）我們
    要申報前，剛剛說過有經過小組研討，研討結論按照這樣申
    報。（問：研討小組有無包括戊○○和丙○○○兩人？）他
    們是遺囑執行人，所以有。（問：你是否申報陳德深的遺產
    稅，申報了兩次？附件是否都是你作的？）．．．，兩次我
    都將本件債權列入陳德深的遺產申報。因為第2 次申報時公
    司沒有再就這些債權提出異議，所以我當然不能改。」等語
    （見原審卷(二)第165 頁背面至第166 頁背面），及被上訴人
    將陳德深與上訴人間之系爭股東往來借款申報於陳德深遺產
    稅申報書，係依上訴人所提供之資產負債表，經由上訴人公
    司負責人丙○○○、戊○○等人組成之遺產稅申報研討小組
    研討所獲致之結論，堪認陳德深遺產申報書所載之債權內容
    為真。再者，系爭股東往來借款係存在於陳德深與上訴人間
    ，相關資料亦由上訴人持有中，而陳德深於78年8 月14日死
    亡，迄今近20年，倘要求被上訴人必須舉證每筆借款之交付
    時點，顯然過苛，依其情形顯失公平，揆諸上揭規定及最高
    法院判例意旨，應認被上訴人就所主張被繼承人陳德深與上
    訴人間有系爭股東往來借款之事實，已盡舉證之責任，足認
    陳德深與上訴人間確有上開債權存在。上訴人抗辯資產負債
    表所列暫收款並非陳德深對上訴人之借款債權云云，既未舉
    出反證證明該款究為何項目，顯無足採。
  (二)上訴人抗辯系爭借款債權業已罹於時效，有無理由？
  1.按債權未定清償期者，債權人得隨時請求清償，為民法第31
    5 條所明定，是此項請求權自債權成立時即可行使，依民法
    第128 條之規定，其消滅時效應自債權成立時起算。而民法
    第478 條規定，消費借貸未定返還期限者，貸與人得定1 個
    月以上之相當期限，催告借用人返還。該規定乃給予借用人
    1 個月之恩惠期間，亦即借用人於該期間屆滿後，始負遲延
    責任。是以該條規定與消滅時效應自何時起算，並無必然關
    連，僅為債務人應負遲延責任之起點，而非計算消滅時效期
    間之起點。另參以本次最高法院所為廢棄本院前審判決之理
    由，亦係肯認上述見解，依民事訴訟法第478 條第4 項規定
    ，本院應以最高法院本次所為廢棄理由之法律上判斷為判決
    基礎。是被上訴人主張上訴人未能舉證系爭股東往來借款債
    權定有返還期限，或陳德深、陳德深之繼承人曾定1 個月以
    上相當期限催告上訴人返還系爭借款，系爭借款債權應以本
    件起訴狀繕本之送達，作為對上訴人之催告，自催告期滿後
    時效始開始起算云云，委無可採。
  2.次按民法第129 條第1 項第2 款所稱之承認，乃債務人向請
    求權人表示認識其請求權存在之觀念通知（最高法院61年臺
    上字第615 號判例意旨參照）。本件上訴人於82年6 月17日
    及86年9 月8 日2 次致國稅局之書面函件，乃上訴人答覆國
    稅局所詢陳德深遺產之相關事項，而非上訴人向陳德深之繼
    承人即被上訴人表示其請求權存在，當非民法第129 條第1
    項第2 款所規定之承認，被上訴人執該函件主張上訴人承認
    陳德深對其有系爭股東往來借款債權存在云云，洵屬無據。
  3.又按當事人於訴訟中為時效之抗辯，屬權利排除事實，對於
    該事實，自當舉證證明之。查陳德深對上訴人確有系爭股東
    往來借款債權存在，已如上述，茲被上訴人係於93年6 月25
    日起訴請求上訴人給付系爭股東往來借款，而陳德深則係於
    78年8 月14日死亡，上訴人並未能舉證證明系爭股東往來借
    款均未定有返還期限，縱均未定有返還期限，上訴人亦未能
    舉證證明系爭股東往來借款均係成立於78年6 月25日之前，
    則上訴人逕以系爭股東往來借款均係成立於78年6 月25日之
    前，被上訴人之請求權已罹於15年時效為抗辯，自無足取。
六、按給付無確定期限者，債務人於債權人得請求給付時，經其
    催告而未為給付，自受催告時起，負遲延責任。其經債權人
    起訴而送達訴狀，與催告有同一之效力；又遲延之債務，以
    支付金錢為標的者，債權人得請求依法定利率計算之遲延利
    息；應付利息之債務，其利率未經約定，亦無法律可據者，
    週年利率為5%，分別為民法第229 條第2 項、第233 條第1
    項前段及第203 條所明定。本件被上訴人依繼承及消費借貸
    之法律關係，先位請求上訴人清泉投資公司、清泉育樂公司
    、三之公司、屯鹿公司、清泉租賃公司及北關公司，依序給
    付被上訴人及戊○○、丙○○○1 億746 萬122 元、4,820
    萬元、1,168 萬9,795 元、383 萬元、1,609 萬6,521 元、
    2,269 萬2,600 元，及均自起訴狀繕本送達之翌日即94年3
    月9 日（見原審卷(二)第11頁、第16頁、第17頁、第20頁、第
    13頁、第21頁）起至清償日止，按週年利率5%計算之利息，
    洵屬有據，均應予准許。原審判命上訴人如數給付上開本息
    ，核無不合。上訴意旨指摘原判決不當，求予廢棄改判，為
    無理由，應予駁回。
七、按原告對於同一被告，合併提起數宗訴訟，乃所謂訴之客觀
    合併，其目的在使相同當事人就其間之私權紛爭，能以同一
    訴訟程序辯論、裁判，以節省當事人及法院勞費，並使相關
    連之訴訟事件，受同一裁判，避免發生矛盾，以達訴訟經濟
    及統一解決紛爭之目的。而給付之訴含有確認之訴之意義在
    內；所謂訴之預備合併，通常固指原告預防其提起之訴訟為
    無理由，而同時提起不能並存之他訴為備位，以備先位之訴
    無理由時，可就備位之訴獲得有理由之判決之訴之合併而言
    。本件被上訴人所為之上開先位聲明為給付之訴，原即有確
    認訴訟之性質，核與其備位聲明請求確認伊等及戊○○、丙
    ○○○對上訴人系爭股東往來借款債權不成立，並非不相容
    ，其備位聲明，顯無必要。況被上訴人所提起之上開先位之
    訴既有理由，本院亦毋庸再就其備位之訴予以審理，附此敘
    明。
八、本件事實已臻明確，兩造其餘攻擊防禦方法及其他未經援用
    之證據，經斟酌尚無礙於本院前述之認定，無一一論究之必
    要。
據上論結，本件上訴為無理由，依民事訴訟法第463條、第385條
第1項前段、第449條第1項、第78條、第85條第1項前段，判決如
主文。
中    華    民    國    97    年    3     月    12    日
                    民事第十二庭
                        審判長法  官  陳駿璧
                              法  官  陳邦豪
                              法  官  王麗莉
正本係照原本作成。
如不服本判決，應於收受送達後20日內向本院提出上訴書狀，其
未表明上訴理由者，應於提出上訴後20日內向本院補提理由書狀
（均須按他造當事人之人數附繕本）上訴時應提出委任律師或具
有律師資格之人之委任狀；委任有律師資格者，另應附具律師資
格證書及釋明委任人與受任人有民事訴訟法第466條之1第1項但
書或第2項（詳附註）所定關係之釋明文書影本。
中    華    民    國    97    年    3     月    13    日
                              書記官  劉美垣
附註：
民事訴訟法第466條之1（第1項、第2項）：
對於第二審判決上訴，上訴人應委任律師為訴訟代理人。但上訴
人或其他法定代理人具有律師資格者，不在此限。
上訴人之配偶、三親等內之血親、二親等內之姻親，或上訴人為
法人、中央或地方機關時，其所屬專任人員具有律師資格並經法
院認為適當者，亦得為第三審訴訟代理人。


司法院資訊處製作；財團法人民間司法改革基金會備份。
